ACORDAO-COMPLETO-2517549

ACÓRDÃO 2160/2022 ATA 11/2022 - PRIMEIRA CÂMARA

VISTOS, relatados e discutidos estes autos, que tratam de atos iniciais de aposentadoria emitidos, no âmbito deste Tribunal, em favor dos Srs. Gilberto Gomes da Silva Junior e Esmeralda Alves de Souza,
ACORDAM os Ministros do Tribunal de Contas da União, reunidos em sessão da Primeira Câmara, diante das razões expostas pelo Relator, com fundamento no art. 71, inciso III, da Constituição Federal e nos arts. 1º, inciso V, 39, inciso II, e 45 da Lei 8.443/1992, em:
9.1. considerar legal o ato de aposentadoria da Sra. Esmeralda Alves de Souza (XXX.624.851-XX) , determinando o correspondente registro;
9.2. considerar ilegal o ato de aposentadoria do Sr. Gilberto Gomes da Silva Junior (XXX.466.408-XX) , recusando seu registro;
9.3. dispensar o ressarcimento das quantias indevidamente recebidas, em boa-fé, consoante o Enunciado 106 da Súmula de Jurisprudência deste Tribunal;
9.4. determinar à Secretaria Geral de Administração desta Corte que:
9.4.1. faça cessar, no prazo de 15 (quinze) dias, contado a partir da ciência desta deliberação, os pagamentos decorrentes do ato impugnado, sob pena de responsabilidade solidária da autoridade administrativa omissa, consoante disposto nos arts. 71, inciso IX, da Constituição Federal e 262 do Regimento Interno desta Corte;
9.4.2. dê ciência desta deliberação ao interessado, alertando-o de que o efeito suspensivo proveniente da interposição de eventuais recursos, caso não providos, não o exime da devolução dos valores indevidamente percebidos após a notificação;
9.4.3. envie a esta Corte de Contas, no prazo de 30 (trinta) dias, por cópia, comprovante de que o interessado teve ciência desta deliberação;
9.5. esclarecer à unidade de origem, com supedâneo no art. 262, § 2º, do Regimento Interno, que a concessão considerada ilegal poderá prosperar mediante a emissão e o encaminhamento a este Tribunal de novo ato concessório, escoimado da irregularidade apontada nestes autos.

Ato de aposentadoria emitido no âmbito do Tribunal de Contas da União para fins de registro.

Primeira Câmara

Tribunal de Contas da União.

3. Interessados/Responsáveis:
3.1. Interessados: Esmeralda Alves de Souza (XXX.624.851-XX); Gilberto Gomes da Silva Junior (XXX.466.408-XX).

13.1. Ministros presentes: Vital do Rêgo (na Presidência) e Benjamin Zymler (Relator).
13.2. Ministro-Substituto convocado: Weder de Oliveira.
13.3. Ministro-Substituto presente: Augusto Sherman Cavalcanti.

BENJAMIN ZYMLER

Adoto como relatório o parecer da unidade técnica, cujos termos são os seguintes:
"INTRODUÇÃO
Trata-se de atos de aposentadoria, submetidos, para fins de registro, à apreciação do Tribunal de Contas da União (TCU) , de acordo com o art. 71, inciso III, da Constituição Federal.  Os atos foram cadastrados e disponibilizados ao TCU por intermédio do Sistema e-Pessoal, na forma do art. 2º e 4º da Instrução Normativa TCU 78/2018.
Os atos desse processo pertencem às seguintes unidades:
0. Unidade emissora: Tribunal de Contas da União.
0. Unidade cadastradora:  Tribunal de Contas da União.
0. Subunidade cadastradora: Serviço de Aposentadorias e Pensões - SAP.
EXAME TÉCNICO
Procedimentos aplicados
Os procedimentos para exame, apreciação e registro de atos de pessoal encontram-se estabelecidos na Instrução Normativa TCU 78/2018 e na Resolução TCU 206/2007. Essas normas dispõem que os atos de pessoal disponibilizados por meio do e-Pessoal devem ser submetidos previamente a críticas automatizadas, com base em parâmetros predefinidos.
As críticas das informações cadastradas na etapa de coleta do ato foram elaboradas e validadas levando-se em conta as peculiaridades de cada ato. Os itens verificados nessa etapa são inerentes a dados cadastrais, fundamentos legais, mapa de tempo, ficha financeira, assim como eventuais ocorrências de acumulação. Trata-se de verificações abrangentes, minuciosas e precisas e sem a necessidade de ação humana e, portanto, menos suscetível a falhas. As críticas aplicadas estão discriminadas no sistema, no Menu e-Pessoal, opção "Crítica", que podem ser acessadas mediante concessão de perfil específico a servidores do TCU responsáveis pela análise.
Além das críticas automatizadas, há verificação humana adicional no caso de haver alertas do sistema ou informações não formatadas, como esclarecimentos do gestor ou do controle interno.  
As críticas também consideram os registros do Sistema Integrado de Administração de Recursos Humanos (Siape) . O Siape disponibiliza informações atualizadas sobre as parcelas que integram os proventos, diferentemente, portanto, do e-Pessoal, que informa as parcelas no momento do registro do ato. 
Essa confrontação com o Siape fornece uma visão atual e verdadeira da situação, o que permite descaracterizar irregularidades e inconsistências que, embora constantes do e-Pessoal, já foram corrigidas.
As verificações detectadas nos atos encontram-se discriminadas na aba de pendências de cada ato no sistema e-Pessoal, bem como nos espelhos dos atos contemplados por esta instrução.
Exame das Constatações
Ato: 3864/2019 - Inicial - Interessado: GILBERTO GOMES DA SILVA JUNIOR - CPF: XXX.466.408-XX
0. Parecer do Controle Interno: considerar o ato Legal.
0. Constatação e análise: 
4. Houve o registro de pelo menos uma rubrica com 'Denominação para análise pelo TCU = Vantagem de caráter pessoal (78 - VPNI Décimos (Vantagem de caráter pessoal - Incorporação de quintos/décimos de função) - R$ 583,87) .
0. Justificativa do Gestor de Pessoal: Não há. Verificação efetuada no âmbito do TCU.
0. Análise do Controle Interno:  Não há. Verificação efetuada no âmbito do TCU.
0. Análise da Equipe Técnica: Legal
Observa-se no ato em tela que o interessado possui incorporação da vantagem denominada décimos após o advento da Lei 9.624/1998. Consoante as informações prestadas pela Unidade Jurisdicionada, o inativo obteve a incorporação de 1/10 de uma função comissionada código FC-07.
Cumpre ressaltar, no ato em tela, a determinação contida no Acórdão 5455/2018-TCU-Segunda Câmara (Ministro-Relator José Mucio Monteiro) . Na decisão, a Corte de Contas esclarece que eventual tempo residual existente em 10/11/1997, e não empregado para a concessão de quintos, pode ser utilizado para incorporação de apenas um décimo, nos termos do art. 5º da Lei 9.624/1998, com termo final, a qualquer tempo, na data em que o servidor completar o interstício de doze meses, de acordo com a sistemática definida na redação original do art. 3º da Lei 8.911/1994, com posterior transformação em VPNI.
No ato de aposentadoria em análise, observa-se que na data estabelecida pelo texto legal retro mencionado ¿ 10/11/1997 ¿ o inativo possuía tempo residual não utilizado para a incorporação de quintos. O interessado completou o interstício de doze meses em 16/4/2002, data em que completou o requisito para a incorporação de um décimo. Assim, a incorporação nos proventos do interessado está em consonância com a jurisprudência deste Tribunal
Deste modo, a abrangência e a profundidade das verificações levadas a efeito fundamentam a convicção de que o ato de aposentadoria deve ser apreciado pela legalidade.
0. O quadro resumo de ocorrências e, quando for o caso, o detalhamento da norma legal e da jurisprudência para a inconsistência acima elencada encontra-se no anexo II dessa instrução. 
0. Encaminhamento do ato: 
6. Considerar  LEGAL e conceder o registro do ato de GILBERTO GOMES DA SILVA JUNIOR. 
Ato: 112320/2019 - Inicial - Interessado: ESMERALDA ALVES DE SOUZA - CPF: XXX.624.851-XX
0. Parecer do Controle Interno: considerar o ato Legal.
0. Constatações e análises: 
8. Houve o registro de pelo menos uma rubrica com 'Denominação para análise pelo TCU = Vantagem de caráter pessoal (78 - VPNI Décimos (Vantagem de caráter pessoal - Incorporação de quintos/décimos de função) - R$ 278,66) .
0. Justificativa do Gestor de Pessoal: Não há. Verificação efetuada no âmbito do TCU.
0. Análise do Controle Interno:  Não há. Verificação efetuada no âmbito do TCU.
0. Análise da Equipe Técnica: Legal
Observa-se, no ato em tela, que a interessada possui incorporação da vantagem denominada quintos (posteriormente transformada em décimos) em seus proventos. Consoante as informações prestadas pela Unidade Jurisdicionada no ato de aposentadoria e na ficha financeira da ex-servidora, a inativa obteve a incorporação de 10/10 de uma função comissionada código FC-4. A inativa exerceu funções comissionadas (de mesmo código) entre 28/5/1990 e 31/5/1997. Importante ressaltar que a interessada exerceu, até 8/4/1998, data da publicação da Lei 9.624/1998, mais de 60 meses das mencionadas funções comissionadas. Assim, a concessão da vantagem de quintos e regular, pois está em consonância com a jurisprudência deste Tribunal apresentada no Anexo II desta instrução.
8. Houve o registro de pelo menos uma rubrica com 'Denominação para análise pelo TCU = Vantagem de caráter pessoal (78 - VPNI Décimos (Vantagem de caráter pessoal - Incorporação de quintos/décimos de função) - R$ 2.507,91) .
1. Justificativa do Gestor de Pessoal: Não há. Verificação efetuada no âmbito do TCU.
1. Análise do Controle Interno:  Não há. Verificação efetuada no âmbito do TCU.
1. Análise da Equipe Técnica: Legal
Observa-se, no ato em tela, que a interessada possui incorporação da vantagem denominada quintos (posteriormente transformada em décimos) em seus proventos. Consoante as informações prestadas pela Unidade Jurisdicionada no ato de aposentadoria e na ficha financeira da ex-servidora, a inativa obteve a incorporação de 10/10 de uma função comissionada código FC-4. A inativa exerceu funções comissionadas (de mesmo código) entre 28/5/1990 e 31/5/1997. Importante ressaltar que a interessada exerceu, até 8/4/1998, data da publicação da Lei 9.624/1998, mais de 60 meses das mencionadas funções comissionadas. Assim, a concessão da vantagem de quintos e regular, pois está em consonância com a jurisprudência deste Tribunal apresentada no Anexo II desta instrução.
0. O quadro resumo de ocorrências e, quando for o caso, o detalhamento da norma legal e da jurisprudência para as inconsistências acima elencadas encontra-se no anexo II dessa instrução. 
0. Encaminhamento do ato: 
10. Considerar LEGAL e conceder o registro do ato de ESMERALDA ALVES DE SOUZA. 
CONCLUSÃO
A abrangência e a profundidade das verificações levadas a efeito fundamentam convicção de que os atos 112320/2019 e 3864/2019 podem ser apreciados pela legalidade, em razão de não terem sido encontradas irregularidades nos atos, de acordo com o item Exame das Constatações desta instrução.
PROPOSTA DE ENCAMINHAMENTO
Ante o exposto, com fundamento no art. 71, inciso III, da Constituição Federal, no art. 1º, inciso V, e art. 39, incisos I e II, da Lei 8.443/1992, no art. 260 do Regimento Interno do Tribunal de Contas da União, propõe-se: 
0. Considerar LEGAIS e conceder o registro dos atos de ESMERALDA ALVES DE SOUZA e GILBERTO GOMES DA SILVA JUNIOR."
2.	O Ministério Público junto a esta Corte de Contas manifestou-se de acordo com a proposta formulada pela unidade técnica.
	É o Relatório.

não há.

Procurador Júlio Marcelo de Oliveira.

APOSENTADORIA. INCLUSÃO, NOS PROVENTOS, DA VANTAGEM RELATIVA A "QUINTOS" EM DESACORDO COM A LEGISLAÇÃO DE REGÊNCIA. INCORPORAÇÃO EFETUADA COM BASE EM TEMPO DE FUNÇÃO COMISSIONADA EXERCIDA APÓS 2001. PRECEDENTE DO STF. ILEGALIDADE. NEGATIVA DE REGISTRO. DETERMINAÇÕES.

APOSENTADORIA (APOS)

Secretaria de Fiscalização de Integridade de Atos e Pagamentos de Pessoal e de Benefícios Sociais (Sefip).

Em julgamento, atos iniciais de aposentadoria emitidos, no âmbito do Tribunal de Contas da União, em favor dos Srs. Gilberto Gomes da Silva Júnior, ex-ocupante do cargo de auditor federal de controle externo, e Esmeralda Alves de Souza, ex-ocupante do cargo de técnico federal de controle externo.
2.	Instruindo o feito, a Secretaria de Fiscalização de Integridade de Atos e Pagamentos de Pessoal e de Benefícios Sociais - Sefip exarou parecer pelo registro de ambos os atos de aposentadoria, haja vista a inexistência de qualquer irregularidade.
3.	O Ministério Público junto a esta Corte de Contas manifestou-se de acordo com a proposta formulada pela unidade técnica.
4.	Anuo às conclusões a que chegaram a unidade técnica e o órgão ministerial, exceto em relação ao ato de aposentadoria do interessado Gilberto Gomes da Silva Júnior.
5.	Com efeito, relativamente ao ato de aposentadoria emitido em favor do referido interessado, informam os autos que ele teve incluída, em seus proventos de aposentadoria, parcela decorrente do exercício de função comissionada de código FC-7 - (1/10) , sendo que a maior parte do período considerado para a incorporação da referida parcela se deu após a definitiva extinção do instituto, ocorrida em 8/4/1998 com a publicação da Lei 9.624/1998.
6.	Sobre a matéria, o entendimento fixado em regime de repercussão geral pelo Supremo Tribunal Federal (STF) é no sentido de que "ofende o princípio da legalidade a decisão que concede a incorporação de quintos pelo exercício de função comissionada no período de 8/4/1998 até 4/9/2001, ante a carência de fundamento legal" (Tema 395, RE 638.115) .
7.	Outrossim, no que diz respeito à modulação dos efeitos da referida decisão, a Suprema Corte, ao apreciar os embargos de declaração opostos por diversos sindicatos de servidores públicos e pelo Ministério Público Federal, manifestou-se no sentido de que somente os servidores públicos beneficiados por decisão judicial transitada em julgado poderiam manter, de forma definitiva, os "quintos" incorporados no período de 8/4/1998 até 4/9/2001.
8.	De outro lado, caso a incorporação irregular estivesse assentada em decisão administrativa do órgão jurisdicionado ou em decisão judicial sem trânsito em julgado, o pagamento da parcela estaria assegurado "até sua absorção integral por quaisquer reajustes futuros concedidos aos servidores".
9.	Veja-se, a propósito, o seguinte trecho da ata de julgamento dos embargos de declaração apreciados em 18/12/2019, modulando os efeitos do que restou decidido no RE 638.115/CE, in verbis:
"O Tribunal, por maioria, acolheu parcialmente os embargos de declaração, com efeitos infringentes, para reconhecer indevida a cessação imediata do pagamento dos quintos quando fundado em decisão judicial transitada em julgado [...]. No ponto relativo ao recebimento dos quintos em virtude de decisões administrativas, o Tribunal, em razão de voto médio, rejeitou os embargos e, reconhecendo a ilegitimidade do pagamento dos quintos, modulou os efeitos da decisão de modo que aqueles que continuam recebendo até a presente data em razão de decisão administrativa tenham o pagamento mantido até sua absorção integral por quaisquer reajustes futuros concedidos aos servidores. [...] Por fim, o Tribunal, por maioria, também modulou os efeitos da decisão de mérito do recurso, de modo a garantir que aqueles que continuam recebendo os quintos até a presente data por força de decisão judicial sem trânsito em julgado tenham o pagamento mantido até sua absorção integral por quaisquer reajustes futuros concedidos aos servidores [...]" (grifos acrescidos) .
10.	No caso concreto, não há nos autos qualquer prova no sentido de que o interessado tenha sido beneficiado por decisão judicial transitada em julgado. Outrossim, na hipótese dos autos, a incorporação de 1/10 da FC-7 pelo inativo ocorreu em julho de 2003, ou seja, depois, inclusive, da edição da Medida Provisória 2.225-45/2001, de modo que nem mesmo é aplicável ao caso a modulação estabelecida pelo STF, devendo ser procedida pela origem a imediata supressão da parcela.
11.	Assim, diversamente da unidade técnica, entendo não serem possíveis novas incorporações de funções comissionadas, ainda que de apenas um décimo, após 4/9/2001.
12.	Com efeito, não há como compatibilizar o art. 62-A e seu parágrafo único da Lei 8.112/1990, incluídos no estatuto pela referida medida provisória, com a ideia de novas incorporações:
"Art. 62-A. Fica transformada em Vantagem Pessoal Nominalmente Identificada - VPNI a incorporação da retribuição pelo exercício de função de direção, chefia ou assessoramento, cargo de provimento em comissão ou de Natureza Especial a que se referem os arts. 3º e 10 da Lei no 8.911, de 11 de julho de 1994, e o art. 3o da Lei no 9.624, de 2 de abril de 1998.
Parágrafo único. A VPNI de que trata o caput deste artigo somente estará sujeita às revisões gerais de remuneração dos servidores públicos federais."
13.	Como se vê, para além da definitiva transformação das frações incorporadas em VPNI (até então, embora já extinto o instituto da incorporação, os servidores ainda percebiam sob a forma de "décimos" as parcelas anteriormente incorporadas, nos termos dos arts. 2º, 3º e 5º da Lei 9.624/1998) , o dispositivo restringiu os reajustes da vantagem "às revisões gerais de remuneração dos servidores públicos federais". Assim, com a edição da MP 2.225-45/2001, os "quintos" e "décimos" então já incorporados pelos servidores foram completa e definitivamente desvinculados das correspondentes funções comissionadas.
14.	Nessas circunstâncias, admitir incorporações ulteriores implicaria ofensa direta à lei, uma vez que a derradeira incorporação, naturalmente, guardaria correspondência com o valor corrente da FC quando completado o interstício. No caso destes autos, por exemplo, o servidor incorporaria 1/10 da FC-7 pelo valor da função comissionada vigente em julho de 2003.
15.	A hipótese, vale dizer, ofenderia até mesmo o princípio da isonomia, porquanto os servidores que incorporaram seu "décimo residual" até 2001 (e o tiveram, por força de lei, convertido em VPNI, sem nenhum reajuste desde então) acabariam por perceber valor bem inferior ao daqueles que - justamente por não serem ocupantes habituais de função comissionada - apenas viessem a obter seu "décimo" anos mais tarde.
	Ante o exposto, VOTO por que seja adotada a deliberação que ora submeto à apreciação deste Colegiado.
TCU, Sala das Sessões, em 19 de abril de 2022.
BENJAMIN ZYMLER 
Relator